【裁判字號】    97,訴,531
【裁判日期】    971223
【裁判案由】    誣告
【裁判全文】
臺灣臺南地方法院刑事判決               97年度訴字第531號
公  訴  人  臺灣臺南地方法院檢察署檢察官
被      告  甲○○
上列被告因誣告案件，經檢察官提起公訴（96年度偵字第18425號）
，本院判決如下：
    主  文
甲○○無罪。
    事實及理由
一、本件公訴意旨略以：被告甲○○明知丙○○○於民國96年4
    月1日起擔任位在臺南縣永康市○○路260巷2號「熱帶嶼公
    寓大廈管理委員會」（下稱熱帶嶼管委會）主任委員，依法
    對外代表管理委員會。該管理委員會於96年6月間製作「熱
    帶嶼大樓兩期未繳管理費名冊（B）」，其上載有「本表結
    至（96年）6/5日止。請於6/10日前繳納管理費，逾期電梯
    將於6/20日鎖碼」公告（下稱本件公告），意在警示住戶遵
    期繳納管理費，而無執行鎖碼之事，並無妨害甲○○「持分
    」電梯之使用權利，且未構成「如發生火災，告訴人（指甲
    ○○）只有乘電梯逃生，將構成告訴人逃往地下停車場之危
    險，致生上、下樓梯往來之危險」之事實，並無涉有刑法第
    304條之妨害自由、第185條之妨害公眾往來安全罪嫌之犯行
    。竟意圖使丙○○○受刑事追訴，於96年6月21日向本署提
    出上揭犯行之告訴，嗣經本署檢察官偵辦後，業以96年度偵
    字第18424號認丙○○○犯罪嫌疑不足而為不起訴處分，惟
    被告上開告訴行為已涉及刑法第169條之誣告罪嫌等語。
二、按犯罪事實應依證據認定之，無證據不得認定犯罪事實；不
    能證明被告犯罪或其行為不罰者，應諭知無罪之判決，刑事
    訴訟法第154條第2項、第301條第1項分別定有明文。又誣告
    罪之成立以意圖他人受刑事處分或懲戒處分，而為虛偽之告
    訴告發報告者為要件；所謂虛偽係指明知無此事實故意捏造
    而言，若告訴人誤認有此事實或以為有此嫌疑，自不得指為
    虛偽，即難科以本罪；亦即，誣告罪之成立，須其申告內容
    完全出於憑空捏造，若所告尚非全然無因，祇因缺乏積極證
    明致被誣告人不受訴追處罰者，尚難遽以誣告論罪（最高法
    院40年台上字第88號判例、83年度台上第5140號判決意旨參
    照）。
三、公訴意旨認被告甲○○涉有上開罪嫌，係以：(一)被告甲○○
    之供述；(二)證人丙○○○、楊碧霞、歐順檳之證述；(三)被告
    於96年6月21日提出之告訴狀1份；(四)臺灣台南地方法院檢察
    署93年度偵字第5832號、9429號及94年度偵字第331號共計
    3份不起訴處分書、該署96年度他字第1717號案件影卷及96
    年度偵字第1842號不起訴處分書；(五)內政部消防署宣導網站
    防災網火災逃生狀況及方法網頁等資料為主要論據。經查：
  (一)被告甲○○係位於臺南縣永康市○○路260巷2號「熱帶嶼公
    寓大廈」住戶之一，證人楊碧霞、歐順檳、丙○○○同為該
    大廈住戶，三人均經該大廈住戶選任，擔任該大廈管理委員
    會前後任主任委員（按楊碧霞係第4任主任委員、歐順檳為
    第5任主任委員、丙○○○為第8任主任委員）等情，為被告
    及公訴人不爭之事實。
  (二)又熱帶嶼公寓大廈管理委員會前於93年3月7日召開第二次區
    分所有權人會議，決議未依規定繳納管理費之住戶者，原持
    有之門禁感應卡將予消磁（按磁卡經消磁將影響電梯之使用
    ）。被告因認該次會議違反公寓大廈管理條例相關規定及住
    戶規約，且影響住戶通行權利，乃對當時之管理委員會主任
    委員即證人楊碧霞提出妨害自由之告訴，嗣經臺灣臺南地方
    法院檢察署受理後，業以93年度偵字第5832號為不起訴處分
    確定。嗣後證人歐順檳為依上開管理委員會通過之決議施作
    電梯控管工程，於93年8月4日公告將於同年月12日開標決定
    承作電梯控管工程之廠商，被告乃以該公告為由，復對證人
    楊碧霞、歐順檳提出妨害自由之告訴，經該署受理後，另以
    93年度偵字第9429號為不起訴處分確定。之後，證人歐順檳
    擔任該管理委員會第5任主任委員，於93年11月22日召開臨
    時會議，制定「熱帶嶼公寓大廈電梯控制管理辦法」，明訂
    管理費欠繳二期以上，一律將感應卡予以鎖碼至繳交欠繳費
    用後恢復。被告再以此事由，對證人歐順檳提出妨害自由之
    告訴，同經該署以94年度偵字第331號為不起訴處分，經再
    議，由臺灣高等法院臺南分院檢察署以94上聲議字第228 號
    駁回再議而確定等情節，亦為被告坦承在案（參見96偵字第
    18425號卷第5頁），復有93年度偵字第5832號、93年度偵字
    第9429號、94年度偵字第331號不起訴處分書及94上聲議字
    第228號處分書（參見同上偵卷第52-59頁、96年度他字第
    2272號影卷第58-60頁）附卷可參，亦足認定。
  (三)嗣證人丙○○○擔任上開公寓大廈第8任主任委員期間，該
    大廈管理委員會公告未繳二期以上住戶之名冊，並載明「請
    於4/25日前繳納管理費，逾期電梯將於4/30鎖碼」等字句，
    被告以該公告事項為由，於96年5月4日具狀對證人丙○○○
    提出妨害自由及公共危險之告訴，經該署以96年度他字第17
    17號受理，認無具體犯罪事證，逕予簽結。之後該大廈管理
    委員會另公告96年6月5日以前未繳二期以上住戶之名冊，及
    載明「請於6/10日前繳納管理費，逾期電梯將於6/20鎖碼」
    等字句，被告復以此公告，於96年6月21日對於證人丙○○
    ○第二度提出妨害自由及公共危險之告訴，同經該署偵查後
    ，以96年度偵字第18424號不起訴處分乙節，另有96年度他
    字第1717號影卷、96年度他字第2272號影卷、被告於96年6
    月21日提出之告訴狀及96年度偵字第18424號不起訴處分書
    附卷可佐，堪可認定。
  (四)公訴意旨依證人丙○○○、楊碧霞、歐順檳於97年1月3日證
    述內容，認被告明知該管理委員會雖有作成上開決議及公告
    ，目的在警示住戶繳納管理費，並無執行鎖碼之情，或妨害
    被告搭乘電梯之權利，且該大廈電梯經鎖碼後，僅無法搭乘
    電梯往上，樓上住戶仍可搭乘電梯到達一樓，不構成被告逃
    生困難之危險，及依卷附之內政部消防署宣導網站防災網火
    災逃生狀況及方法網頁等資料，大樓發生火災，應避免搭乘
    電梯等事證，認被告對證人丙○○○提出之告訴，已達誣告
    犯行云云，然證人歐順檳於97年1月3日已證稱：‧‧我當第
    5任主任委員，‧‧（問：當時有無執行鎖碼？）有執行過
    一陣子，但只是沒有辦法上樓，被鎖碼的人可以下到一樓，
    他還可以爬樓梯。只是一個警告住戶要繳管理費，因為電梯
    要維修等語（參見96偵字第18425號卷第18頁）。可見，該
    大廈之管理委員會為達讓住戶按期繳納管理費之目的，確曾
    對於使用之電梯進行管控，使欠繳二期以上管理費之住戶可
    搭乘電梯下行至一樓，但無法自由搭乘電梯上行，需經由樓
    梯步行至居住之樓層，並無公訴意旨指稱「並無執行鎖碼」
    之情。
  (五)被告因其居住之大樓，並無樓梯可通往地下室，電梯鎖碼後
    亦僅能能到達一樓，發生火災，認有礙其逃生，而提出告訴
    。雖公訴人依據上開內政部消防署之宣導網站資料，認大樓
    發生火災，住戶應避免搭乘電梯，不採信其主張。按集合式
    住宅之住戶，遇到大樓火災，避免使用電梯，固為逃生之常
    識，但此應為被告舉例在緊急情況下需藉由地下室逃生情形
    之一，並非單指火災而言。再者，公寓大廈之地下室，平日
    雖供住戶停車之用，但實際用途為法定防空避難空間，供住
    戶防空避難之用。被告居住之大樓，除經由電梯外，確無樓
    梯可通往地下室乙情，業據證人丙○○○證稱：甲○○所住
    大樓並無樓梯到地下室，但是這是建設公司的問題‧‧等語
    屬實（參見96偵字第18425號卷第20頁）。可見，被告居住
    之大樓，除搭乘電梯外，確實無法以樓梯通達地下室。若該
    大廈住戶有欠繳管理費之情，適巧管理委員會又執行鎖碼舉
    動，住戶遇有緊急情況發生，欲前往地下室避難或駕駛車輛
    離開，因電梯僅能通達一樓，又無樓梯可下達地下室，有顯
    著之困難，該執行電梯鎖碼之行為，即足影響住戶通行，而
    有危及生命或身體健康之可能。被告因自身有欠繳管理費之
    情，而其居住之大樓，又因設計缺失無法以樓梯通達地下室
    ，其因此對於該大廈管理委員會以住戶欠繳管理費為由，欲
    執行鎖碼之行為特予注意，為避免個人在緊急情況下無法順
    利搭乘電梯下樓至地下室，而影響人身安全，乃在該大廈管
    理委員會於96年6月5日張貼上開公告後，對於大廈管理委員
    會之主任委員提出妨害自由及公共危險之告訴，固為個人主
    觀想法，尚非無端指摘之事，仍有所據。
四、綜上所述，被告因個人有欠繳管理費，加上其居住之大樓，
    因設計缺失無法以樓梯通達地下室，其基於個人或其他住戶
    居家安全之主觀認知，認該大廈管理委員會如依據96年6月5
    日張貼公告之內容，對於欠繳管理費之住戶，進行鎖碼，將
    有礙通行及逃生安全，因而對該大廈管理委員會之主任委員
    即證人丙○○○提出妨害自由及公共危險之告訴，並非無中
    生有，任意虛構捏造事實之情事，依上開判例及判決意旨之
    說明，顯與誣告罪之構成要件不符。此外，於本院應依職權
    調查證據之範圍內，又查無其他積極證據可證被告確有公訴
    人所指之誣告犯行，不能證明被告犯罪，應為無罪之諭知。
五、另被告認本案偵查檢察官於偵查過程中，對於有利於被告之
    事項予以隱匿，涉及違法，且有違法限制其住居之情事，促
    請本院予以告發，但經本院勘驗97年度訴字第531號案件於
    97年1月3日偵訊筆錄內容，並無被告上開指稱隱匿情形，至
    於檢察官於偵查過程中對於被告所為之強制處分，與本案無
    關，亦非本案所應調查事項，併此敘明。
據上論斷，應依刑事訴訟法第301條第1項，判決如主文。
本案經檢察官乙○○到庭執行職務。
中    華    民    國    97    年    12    月    23    日
                  刑事第八庭    審判長法  官  洪士傑
                                      法  官  周紹武
                                      法  官  許蕙蘭
以上正本證明與原本無異。
如不服本判決應於收受本判後10日內向本院提出上訴書狀，並應
敘述具體理由。其未敘述上訴理由者，應於上訴期間屆滿後20日
內向本院補提理由書狀（均須按他造當事人之人數附繕本）「切
勿逕送上級法院」。
                                      書記官  郭勝華
中    華    民    國    97    年    12    月    29    日


司法院資訊處製作；財團法人民間司法改革基金會備份。
